【裁判字號】    94,重上,11
【裁判日期】    951121
【裁判案由】    清償債務
【裁判全文】
臺灣高等法院臺南分院民事判決          94年度重上字第11號
上  訴  人  戊○○  台南市○區○○路3號
訴訟代理人  蘇新竹  律師
            張清富  律師
上  訴  人  丁○○  台南市○區○○路一段339號
訴訟代理人  林華生  律師
            姜志俊  律師
上列當事人間請求清償債務事件，兩造對於中華民國93年11月30
日臺灣臺南地方法院92年度重訴字第400號第一審判決提起上訴
，本院於95年11月7日言詞辯論終結，判決如下：
    主      文
原判決關於命上訴人丁○○應向上訴人戊○○給付部分，及該部
分假執行之聲請暨訴訟費用之裁判均廢棄。
上開廢棄部分，上訴人戊○○在第一審之訴及假執行之聲請均駁
回。
上訴人戊○○上訴駁回。
第一、二審訴訟費用由上訴人戊○○負擔。
    事實及理由
一、上訴人戊○○主張：訴外人麗敦科技股份有限公司（下稱麗
    敦公司）於民國（下同）88年9月7日邀同兩造擔任連帶保證
    人，向訴外人中華開發工業銀行股份有限公司（下稱中華開
    發銀行）申請機器設備貸款額度為新台幣（下同）60,000,0
    00元，實際借款數額為45,770,000元（下稱系爭借款），嗣
    主債務人麗敦公司自90年4月間起，因無力繳交貸款，遂由
    上訴人戊○○以連帶保證人地位，按期代為清償如附表二所
    示之各筆款項，總計上訴人戊○○代償之金額共為34,434,3
    14元。兩造均為系爭借款債務之連帶保證人，上訴人戊○○
    業已按期代為清償訴外人麗敦公司積欠訴外人中華開發銀行
    如附表二所示，共計34,434,314元借款債務，又兩造就系爭
    借款債務之分擔額，亦無以契約訂定分擔額之成數，自應由
    兩造平均分擔，故上訴人戊○○可向上訴人丁○○請求平均
    分擔上開代償金額（34,434,314元除以2等於17,217,157元
    ）。爰依民法第280條前段、281條第1項、第2項連帶債務內
    部求償之法律關係，求為判命上訴人丁○○應給付上訴人戊
    ○○17,217,157元，及自起訴狀繕本送達翌日起至清償日止
    ，按週年利率百分之五計算之利息等語（利息部分原請求如
    附表一編號一至十二所示各該利息計算期間及利率計算之利
    息，嗣更正減縮為按週年利率百分之五計算之利息），原審
    判決上訴人丁○○應給付上訴人戊○○11,034,191元，及自
    92年11月18日起至清償日止，按年息百分之五計算之法定遲
    延利息；而駁回上訴人戊○○其餘之請求，茲兩造各就其敗
    訴部分分別提起上訴。而於本院聲明：
    (1)原判決關於上訴人戊○○敗訴部分廢棄。
    (2)前項廢棄部分，上訴人丁○○應再給付上訴人戊○○6,18
      2,966元，及自92年11月18日起至清償日止，按週年利率
      百分之五計算之利息。
    (3)上訴人丁○○之上訴駁回。
    (4)訴訟費用由上訴人丁○○負擔。
    (5)第二項請准供擔保宣告假執行。
    並就上訴部分補稱以：
  (一)、上訴人戊○○未提起本件清償債務事件前，上訴人丁○○
      於91年2月間，即以上訴人戊○○將銀行估定60,000,000
      元之主要機器設備，以8,000,000元「超低價」出售，有
      掏空公司資產之嫌，因認戊○○涉有刑法背信、動產擔保
      交易法及偽造文書等罪嫌，有刑事卷內之告訴狀與補充告
      訴理由狀及其他書狀可稽，而臺灣臺南地方法院檢察署受
      理丁○○之告訴案後，即令台南市警察局分赴全省各地，
      舉凡有向訴外人麗敦公司購買機器之廠商相關人員均制作
      偵訊筆錄，且該署檢察官亦傳訊向麗敦公司買機器之公司
      負責人，就機器買賣過程，與訴外人麗敦公司或上訴人戊
      ○○有何關聯均作詳細偵訊，有偵查卷內王秀鳳、唐正文
      、簡榮坤、吳世榮、蘇慶瑞、陳國璋等人之証言可証，刑
      事部分歷經1年3個月之調查，最後該署檢察官認上訴人戊
      ○○並無丁○○所指述，有背信、偽造文書或違反動產擔
      保交易法之情而為不起訴處分（臺灣臺南地方法院檢察署
      91年度發查字第393號，嗣改為91年度偵字第6826號，經
      該署檢察官於92年5月26日為不起訴處分確定），顯然就
      出賣機器，並無賤賣情況。
  (二)、又前揭証人提出於臺灣臺南地方法院檢察署之買賣契約，
      其中麗敦科技公司機器乙批以3,500,000元賣給崇南科技
      有限公司（下稱崇南公司），有上開91年度偵字第6826號
      偵查卷177頁之買賣合約可憑，而崇南公司同批機器（電
      纜測試器除外），以4,500,000元賣給潤乙企業有限公司
      （下稱潤乙公司），潤乙公司亦以4,500,000元將同批機
      賣給耀郡科技公司，亦有上開偵查卷160頁之買賣合約可
      証，按崇南公司以中古機器買賣為業，其以3,500,000元
      買賣之機器，以4,500,000元賣出，並無賺取「暴利」，
      另向麗敦公司以1,880,000元（見同偵查卷174頁）買入鑽
      孔機之偉國電子有限公司，依該公司負責人吳世榮在偵查
      中供稱，大約以2,500,000元左右賣給「國瑞公司」（同
      偵查卷156頁），亦無「暴利」可言，均足証麗敦公司出
      售之價格與市價相差不大，上訴人丁○○一味指稱「賤價
      」出售，實乏依據。至於國瑞公司與麗敦公司並無任何關
      聯，此由偵查中檢察官訊問証人吳世榮：「國瑞公司與麗
      敦公司有何關係？」答：「他們二方都不認識，我買機器
      是透過人家介紹」，檢察官訊問上訴人丁○○對證言有何
      意見？丁○○答：「沒有」（同偵查卷156頁）從以上証
      物及証言，足証系爭機器並非「賤賣」。
  (三)、90年間國內外電路板印刷業市場蕭條，多數廠進行合併、
      外移或結束營業，至今情況並未見改善，就以電路板之龍
      頭老大「華通公司」，其股價從90年每股180元滑落至目
      前（今年7月初）之每股13元左右，此有卷附「華通公司
      」股價線圖可參，90年開始電路板印刷業既然不景氣，則
      電路板印刷之中古機器必乏人問津，價格之低廉亦為當然
      ，徵之証人蘇慶瑞在檢察官偵查中曾供稱：「我也知道那
      些機器也賣不出去」（同偵查卷155頁背面），而依上開
      偵查卷附證據資料顯示，麗敦公司係分批出售與不同之廠
      商，且時間長達1年以上，業經上訴人戊○○在檢察官偵
      查中供述在卷（同偵查卷224頁背面），可證實無賤賣之
      可能，因麗敦公司廠房係承租，每月數十萬元之租金支出
      ，且麗敦公司89年虧損36,000,000多元，90年虧損20,000
      ,000元，此事實為上訴人丁○○在上開偵查時所承認（同
      偵查卷23頁），麗敦公司在租金與虧損雙重壓力下，為減
      少損失，早日出售機器還清債務，應為正常作為，本件機
      器貸款，當初中華開發銀行雖鑑價有六千六百餘萬元，但
      其核貸金額僅45,770,000元，且除系爭機器設定動產抵押
      外，又要求提供二位連帶保証人即兩造，俱可看出債權銀
      行即訴外人中華開發銀行深知該抵押機器之折舊率大，才
      設有連帶保証人，以增加保障。本件並無任何事證足以證
      明有賤價出售情事，而上訴人戊○○擁有麗敦公司百分之
      81以上股份，又為貸款之連帶保証人，謂其賤售公司資產
      ，顯違經驗法則。原審法院審理時上訴人丁○○請求鑑定
      該批出售機器之殘值，而宏大不動產鑑定顧問股份有限公
      司（下稱宏大公司）鑑定尚有殘值四千八百餘萬元（上訴
      人戊○○否認此鑑定），惟商品出售價格之高低，取決於
      市場之需求，若市場無此需求時，則商品價格自然偏低，
      審酌出售機器時正值國內印刷電路板業最不景氣，市場需
      求低落其售價必然偏低，尚不能以此認上訴人戊○○故意
      賤賣。
  (四)、上訴人丁○○又主張：「上訴人戊○○係先出售機器，再
      事後徵得中華開發銀行之同意」等語，上訴人戊○○否認
      上訴人丁○○此項主張。按主辦本件動產抵押貸款之中華
      開發銀行人員乙○○在偵查時檢察官問：「麗敦公司要把
      該批機器賣掉時，有無經過你們銀行同意？」，乙○○答
      稱：「有，麗敦公司有提出申請，有申請總行核准…」云
      云（同偵查卷191頁背面），證人乙○○既與上訢人戊○
      ○非親非故，自無甘冒偽證刑責而為不實供述之理，是其
      證言應可採信。再者，設定動產擔保之機器，其上均貼有
      債權銀行之標籤，此為眾所皆知之事實，購買系爭機器之
      廠商不可能不知，上訴人丁○○指上訴人戊○○先出售機
      器再徵求中華開發銀行同意，與事實不符。至於卷附申請
      書係事後中華開發銀行要求麗敦公司再補，且無日期，此
      部分之經過情形，業經上訴人戊○○在原審時陳述明確（
      見原審卷185頁），不能憑此推定上訴人戊○○出售機事
      前未經中華開發銀行同意。
  (五)、上訴人丁○○又主張：「麗敦公司之資金即係以董事長戊
      ○○個人名義存款」等語，上訴人戊○○否認此項主張，
      苟有麗敦公司資金被存入上訴人戊○○私人帳戶內，依法
      已構成侵占罪，上訴人丁○○在上開臺灣臺南地方法院檢
      察署檢察官偵查案件中焉有不一同告訴之理？況麗敦公司
      有其銀行帳戶（見原審卷18至20頁之存摺影本），上訴人
      丁○○主張麗敦公司資金均存入上訴人戊○○帳戶，委不
      足取。至於丁○○又主張：「中華開發銀行顯亦與有過失
      ，上訴人戊○○於求償範圍內係代位中華開發銀行行使債
      權人權利，自應承擔中華開發銀行與有過失責任，不得向
      上訴人主張求償」云云，惟民法第217條需有「損害」之
      發生，本件並無損害之情，且中華開發銀行並非「被害人
      」該銀行迄未主張有何損害，則上訴人丁○○主張過失相
      抵，進而主張上訴人戊○○不得向其求償等情，顯屬無稽
      。另上訴人丁○○又主張：「債權人中華開發銀行將債權
      讓與上訴人戊○○，因中華開發銀行及受讓人戊○○均未
      通知上訴人丁○○，債權讓與應對上訴人丁○○不生效力
      ，上訴人戊○○請求分擔無理由」云云，然債權讓與之通
      知，係觀念之通知，使債務人知有債權讓與之事實，免誤
      向原債權人清償而已，上訴人丁○○既知中華開發銀行已
      將債權讓與上訴人戊○○，而上訴人戊○○並請求其清償
      債務，自應認為已生通知效力（參見最高法院22年上字第
      1162號、39年台上第448號判例意旨）。
  (六)、我國民法上無所謂「連帶保證」。實務上所謂之連帶保證
      ，僅為喪失先訴抗辯權之保證而已。此種保證，雖債權人
      得逕向保證人為全部給付之請求，保證人不得提出先訴抗
      辯權，然保證人與主債務人之內部關係，不生民法第280
      條所定內部分擔之問題，核與連帶債務之性質並不相同，
      堪證連帶保證與連帶債務並不相同，此有最高法院76年台
      上字第963號判決意旨足參。上訴人戊○○起訴時即主張
      依民法第281條第1項規定向連帶債務人求償，有起訴狀可
      憑。足見上訴人之起訴並非基於保證人之代位求償。兩造
      依放款合約所載，雖均為麗敦公司之「連帶保證人」。然
      依該合約第7條第1項所定：「保證人對於乙方（麗敦公司
      ）在本合約項下應償付之本放款全部本金、利息…及其他
      一切有關債務…均同意就該等債務之全部各負全部給付之
      連帶償還責任」等語，則兩造應為民法第272條第1項所定
      之連帶債務人至明。
  (七)、按連帶債務人中之一人，因清償致他債務人同免責任者，
      得向他債務人請求償還各自分擔之部份，並自免責時起之
      利息。不但民法第281條第1項定有明文。亦有最高法院56
      年台上字第1868號、57年台上字第2206號判例意旨足稽。
      審酌民法第281條第1項及上揭判例意旨，均表示只要連帶
      債務人有清償致他債務人同免責任時，該清償人即得向他
      債務人求償。本件依原判決附表二編號一至四上訴人戊○
      ○所主張之代償金額之備註欄記載：「原告（上訴人戊○
      ○）轉帳麗敦公司，麗敦公司再轉帳中華開發銀行」等語
      。而上開附表二編號一至四之清償款項確實均先由上訴人
      戊○○第一商業銀行帳戶轉帳入同銀行之麗敦公司帳戶，
      再由麗敦公司第一銀行帳戶，匯入該公司在中華開發銀行
      之帳戶，有卷附轉帳之存摺影本可證（見原審卷第18至20
      頁）。堪證附表二編號一至四之款項係上訴戊○○人用以
      清償麗敦公司對中華開發銀行之債務。原審誤以為上訴人
      戊○○「非基於連帶保證人地位」之清償，不得向其他連
      帶債務人求償，顯係將連帶保證及連帶債務混為一談，此
      種認定有違民法第281條第1項規定及前揭最高法院76年台
      上字第963號判決意旨。
  (八)、再查麗敦公司91年2月5日召開之董事會議，雖有討論：「
      銀行貸款3,300多萬元，如何償還」，並決議：「三分之
      二董事同意由保證人協調還款」等情。觀該討論事項既載
      明：「銀行（指中華開發銀行）貸款3,300多萬元」，而
      非討論至91年2月5日止欠銀行數額如何處理。且該決議亦
      表示「由保證人協調還款」。顯然依91年2月5日之董事會
      議紀錄仍認麗敦公司欠銀行3,300多萬元。則縱使董事會
      就積欠之借款討論如何償還，應不得否定上訴人戊○○在
      此之前之清償。何況上訴人丁○○在91年2月5日之董事會
      當天於會後與上訴人戊○○共同簽名於會議紀錄上以作確
      認，其事後否認上訴人戊○○以保證人身分還款，實不足
      採。從而原判決認為上訴人戊○○至91年2月5日止，仍未
      以連帶保證人地位代為清償麗敦公司積欠之系爭借款債務
      ，認在此之前所為之清償，應與上訴人戊○○無關云云，
      其認定核與事實不符，自不合法。
  (九)、94年8月8日證人乙○○本院到庭證述：「91年1月24日麗
      敦公司正式用書面向我們銀行提出申請因經濟不景氣要結
      束營業，所以要申請代為出售機器設備…他們在之前應該
      是有先用電話與我們聯繫，但是我們沒有憑據，所以我們
      才會以書面申請資料為準」等語，核與上訴人戊○○在原
      審陳述：「…此份申請書是事後補簽的，因為在之前我們
      已經有口頭跟中華開發表示要自己來出賣機器設備，免得
      該中華開發賤賣我們的機器設備，開發有同意，並希望我
      們賣完機器後，能補一份申請書，讓他們的作業程序能夠
      完備…」等語相符。足見麗敦公司確經中華開發銀行同意
      後再出售，審酌證人乙○○係主辦人員，應無甘冒偽證刑
      責，為虛偽供述之情。上訴人丁○○指稱「先斬後奏」實
      不足取。且上訴人丁○○在原審時所爭執者，係主張中華
      開發銀行未經保證人之同意，即同意債務人麗敦公司出售
      抵押品，損害其權益云云（請參見對造93年4月21日書狀
      第3頁及同年11月3日書狀第6頁），今再爭執先斬後奏，
      顯然前後主張並不相符。
  (十)、上訴人丁○○94年8月8日在本院準備程序時，受命法官提
      示有其簽名之94年2月5日麗敦公司董事會議文件時，上訴
      人丁○○陳述：「那天開會，是報到吵完了就離開了，這
      些內容都沒有談，報到的簽名好像是我簽的沒錯，…會議
      內容我都不知道，而且那天的會議歐政良也沒有在場」、
      「簽到簿我是簽名的沒錯，但是董事會議記錄上的簽名是
      否我簽的，我有疑問，那天並不是開董事會，那天只是去
      吵架而已」云云，其訴訟代理人姜大律師亦稱：「當時會
      議只有上訴人戊○○與丁○○在場，而且我們收到的正式
      會議記錄與剛剛上訴人訴代提出的會議記錄內容不符…當
      天的董事會歐政良並沒有出席，但是上訴人訴代提出的會
      議記錄上還是有歐政良的簽名」等情。惟查對造之主張無
      理由，說明如下：
    1.上訴人丁○○自認簽到簿係其簽名，而簽到簿上已載明會
      議名稱為「麗敦科技股份有限公司董事會議」，其主張不
      是去開董事會，只是去吵架，有違情理！且天下豈有吵架
      前先簽名之理？
    2.上訴人丁○○自認有收到正式的董事會議紀錄，而該會議
      記錄上出席董事清楚載明：「戊○○、丁○○、歐政良三
      人」，核與簽到簿上確此三人出席相符。且正式會議之紀
      錄為歐政良，亦有卷附紀錄可稽。若當天歐政良未出席，
      且當天又和上訴人戊○○發生吵架，則上訴人丁○○收受
      會議紀錄後，對未出席之歐政良又擔任記錄，在本件訟案
      前哪會不異議？
    3.斟酌上訴人丁○○91年3月間即對戊○○提出背信及偽造
      文書之告訴，苟91年2月5日之董事會議記錄內容都沒有談
      ，卻無緣無故跑出那些記錄內容，且未出席之歐政良又擔
      任記錄，衡情歐政良早已被告得「東倒西歪」矣！
    4.上訴人丁○○對於91年2月5日會議（請注意沒有「記錄」
      二字）上之簽名，表示質疑是否其所簽。然會議上之簽名
      確為上訴人丁○○親簽無誤，此對照其不爭執之簽到簿上
      之簽名，兩者運筆態勢相同即可瞭然。且對照88年9月7日
      上訴人丁○○共同簽給中華開發銀行之本票上簽名，亦和
      91年2月5日董事會議上上訴人丁○○之簽名相符，有本票
      影本可證（原本庭呈）。其質疑自己之簽名，應不可採。
  (十一)、麗敦公司欠中華開發銀行之未還貸款因中華開發銀行表示
      二位保證人應早日清償，不能再拖延，上訴人戊○○於是
      在91年1月24日傳真給上訴人丁○○，請其分擔2分之1。
      上訴人丁○○收受傳真後，表示其不可能答應。嗣91年2
      月5日召開麗敦公司董事會議，因會議中有討論貸款餘額
      3,300多萬元應如何償還，而決議由保證人協調還款。為
      免除日後之爭議，於是二位貸款保證人在討論事項最後面
      簽名押日期確認，此為會議上有雙方簽名之原委。至於董
      事會議「正式記錄」，則嗣後再由麗敦公司寄給三位董事
      （上訴人丁○○所提出者即為此份），對照兩份文件，除
      「正式記錄」上多「記錄」二字外，其餘決議事項均完全
      相同，併為敘明。
  (十二)、茲檢附麗敦公司87年度至90年度之會計師查核報告書原本
      四本及91年度所得稅申報書影本乙份，以供參酌。
      說明：
    1.上訴人丁○○一再主張麗敦公司為上訴人戊○○之家族公
      司，而麗敦公司還款之資金均來自上訴人戊○○名義之帳
      戶，足以證明麗敦公司之資金係以董事長戊○○之名義存
      款，因此，不能以戊○○簽發個人支票清償即認定係上訴
      人戊○○代為清償云云（見上訴人丁○○95年2月8日及2
      月14日之書狀）。
    2.茲上訴人丁○○既有麗敦公司資金存入上訴人戊○○帳戶
      之疑慮，且95年2月14日言詞辯論時，本院亦諭知上訴人
      戊○○應提出查核報告，以供審酌，上訴人戊○○特提供
      麗敦公司87年度至90年度之會計師查核報告原本四本及91
      年度所得稅申報書影本，以供參酌（外放）。上訴人戊○
      ○及麗敦公司在第一商業銀行金城分行之帳卡影本顯示，
      麗敦公司之資金並無轉入上訴人戊○○帳戶之情（原審卷
      60頁至100頁），且上訴人丁○○曾對上訴人戊○○上開
      提出刑事告訴，檢察官就麗敦公司資金流向調查十分清楚
      ，苟麗敦公司資金有流入上訴人戊○○帳戶內，則上訴人
      戊○○早已身繫囹圄矣！
二、上訴人丁○○則以：訴外人麗敦公司向訴外人中華開發銀行
    借貸之系爭借款，約定自90年4月5日起至93年10月5日止，
    以每3個月為1期，分15期平均攤還，第1期至第4期之還款金
    額，均由主債務人麗敦公司按期清償，而其中資金多來自上
    訴人戊○○名義之帳戶，可見訴外人麗敦公司之資金，係以
    董事長即上訴人戊○○名義存款，此亦為家族公司常見之情
    形，故不能因嗣後上訴人戊○○簽發其個人名義之支票清償
    ，即認上訴人戊○○以連帶保證人資格代為清償系爭借款債
    務。訴外人麗敦公司於91年1月24日請求訴外人中華開發銀
    行同意由其代為出售機器設備，並稱願以售得價款約8,000,
    000元償還欠款，不足部分由保證人共同償還，嗣訴外人麗
    敦公司於91年1月31日將出售機器款8,000,000元償還訴外人
    中華開發銀行，該銀行乃以91年2月5日（91）華南字第013
    號函通知訴外人麗敦公司及兩造，略稱：「貴公司於91年1
    月31日償還本行借款800萬元後，目前未償還借款餘額為25,
    561,000元…」等語，再經訴外人麗敦公司將質押之定存單
    存款4,195,000元及其已生利息合計4,231,440元於91年4月
    4日抵償結果，借款餘額只剩21,329,560元，上訴人戊○○
    始就上開金額簽發票據交付訴外人中華開發銀行分期清償，
    故上訴人戊○○縱有代償情事，亦僅21,329,560元而已，上
    訴人戊○○主張代償34,434,314元云云，應非事實。又按債
    權人拋棄為其債權擔保之物權者，保證人就債權人所拋棄權
    利之限度內，免其責任，民法第751條定有明文。查訴外人
    麗敦公司前向訴外人中華開發銀行貸款，曾提供價值高達六
    千餘萬元之機器設備設定動產抵押予訴外人中華開發銀行為
    擔保，然訴外人中華開發銀行竟同意上訴人戊○○以8,000,
    000元賤價變賣清償，嗣經上訴人丁○○委託世通不動產鑑
    價顧問有限公司（下稱世通公司）於91年8月1日鑑定上開機
    器設備，尚有29,065,467元之價值（見原審162至168頁），
    故債權人中華開發銀行顯已拋棄擔保物之價值，至少有二千
    一百萬元。又上訴人戊○○身為訴外人麗敦公司之法定代理
    人，竟賤賣公司之財產，不僅損害公司及股東之權益，且增
    加擔任連帶保證人即上訴人丁○○之負擔，其行為亦有違誠
    信原則，上訴人戊○○不得再向上訴人丁○○求償等語，資
    為抗辯。而於本院為上訴聲明：
    (1)原判決關於上訴人丁○○敗訴部分廢棄。
    (2)前項廢棄部分，上訴人戊○○在第一審之訴及假執行之聲
      請均駁回。
    (3)上訴人戊○○之上訴駁回。
    (4)第一、二審訴訟費用均由上訴人戊○○負擔。
    (5)上訴人戊○○上訴部分，如判決不利於上訴人丁○○，請
      准供擔保以免假執行。
    並就上訴部分補充陳述以：
  (一)、訴外人即主債務人麗敦公司為購置自動化機器設備及防治
      污染設備，於88年9月7日與訴外人中華開發銀行簽訂放款
      合約，以所購置之機器設備設定動產抵押為擔保，並由兩
      造擔任連帶保證人，實際貸得45,770,000元。而麗敦公司
      為以上訴人戊○○為首之家族公司，設董事三人，上訴人
      戊○○自任董事長，餘二席董事，一席由其長子歐政良擔
      任，一席由上訴人丁○○擔任，監察人為上訴人戊○○之
      配偶歐楊貴琴，總經理及副總經理，亦由上訴人戊○○之
      次子歐政輝及三子歐政豪分任，上訴人丁○○為唯一之外
      人，又在麗敦公司處分供擔保之機器設備前，從未召開股
      東會或董事會，凡此為不爭之事實。
  (二)、麗敦公司向中華開發銀行借貸之系爭借款，其還款方法訂
      定於放款合約第4條第2項（原審卷第11頁），自90年4月5
      日起至93年10月5日止，於每3個月之5日，分15期平均攤
      還，除第1期款為3,056,000元外，其餘各期均為3,051,00
      0元【見本院(一)卷54頁之借戶還款表所示】，而第1期至第
      4期款，均以主債務人麗敦公司之名義順利按期還款，上
      訴人戊○○主張係伊以保證人身分還款，顯屬無據。經查
      該由麗敦公司還款之資金，均來自上訴人戊○○名義之帳
      戶，適足證明麗敦家族公司之資金，係以董事長即上訴人
      戊○○名義存款，此亦為家族公司常見之情形，故不能因
      嗣後上訴人戊○○簽發其個人名義之支票清償，即認係上
      訴人戊○○以保證人身分代償。
  (三)、次按行使權利，履行義務，應依誠實及信用方法，民法第
      148條第2項定有明文。查兩造雖共同為主債務人麗敦公司
      之保證人，但上訴人戊○○兼為主債務人麗敦公司之法定
      代理人，而麗敦公司又係以上訴人戊○○為首之家族公司
      ，丁○○則為唯一之外人，上訴人戊○○身為董事長，卻
      從未召開股東會或董事會（此為上訴人戊○○在背信案件
      中自認之事實）。故對保證人利害攸關之主債務人之清償
      能力（包括清償意願）以及擔保物之價值，上訴人戊○○
      可藉董事長之身分任意左右，上訴人丁○○則只任其宰割
      而已。果然麗敦公司於91年1月24日由上訴人戊○○為代
      表人，未徵求同為保證人之上訴人丁○○同意，擅自以系
      爭借款於兩個月內由保證人共同償還為條件，向債權人中
      華開發銀行申請同意由其以8,000,000元之價出售供抵押
      為擔保之機器設備，造成上訴人丁○○應擔負保證責任之
      後果，上訴人戊○○進而以私人支票為清償工具，再向上
      訴人丁○○求償，使其家族公司得利，顯然違背誠信原則
      。
  (四)、又民法第751條「債權人拋棄為其債權擔保之物權者，保
      證人就債權人所拋棄權利之限度內，免其責任。」之規定
      ，係為保護保證人利益而設。查本件供擔保向中華開發銀
      行貸款之機器設備，價值在六千萬元以上，中華開發銀行
      才准核貸45,770,000元【見中華開發銀行94.6.13華高字
      第00023號函說明三，本院(一)卷79頁】，上開機器設備，
      債權銀行中華開發工業銀行於89年8月30日尚自為評估折
      舊後之價值為39,450,881元、90年1月16日評估為37,135,
      919元，91年2月1日同意麗敦公司以8,000,000元變賣還款
      後，仍評估為32,548,168元，有中華開發銀行以94年9月1
      6日 (94)華高字第0040號函覆銀行之授信戶擔保品追蹤報
      告三份附於本院(一)卷170至185頁可證，本院囑託宏大公司
      鑑定90年7月或90年11月為折舊時點之殘餘價值，亦載48,
      363,222元，有該宏大公司之覆函在卷足憑。而中華開發
      銀行於91年2月1日之「授信戶擔保品追蹤報告」之「四、
      建議及結論」記載：「該公司（按指麗敦公司）今年1月
      向本行申請代為處分本案機器設備之簽呈總行林執副核准
      ，所得價款800萬元，已全數償還貸款，授信餘額現為25,
      561,000元，為確保本行債權，將於本案全部清償後，始
      同意塗銷機器設備之動產抵押權，故目前機器設備仍設定
      動產抵押權予本行，擔保品折舊後現值為32,548,168元」
      等語，然債權銀行中華開發銀行，竟未行使動產抵押權，
      擅與主債務人麗敦公司協議，不足額由連帶保證人共同清
      償，顯已拋棄擔保物價值40,363,222元（4,836,222元-8,
      000,000元=40,363,222元）而害及保證人之利益，依上開
      法條之規定，身為保證人之上訴人丁○○，自得主張其利
      益（參照最高法院53年台上字第645號判決意旨），而擔
      保物之賤賣，係麗敦公司及上訴人戊○○所為，並經中華
      開發銀行同意，是以免除保証責任之利益，應歸上訴人丁
      ○○享有，就此而言，上訴人戊○○即無本件求償權可言
      。
  (五)、又數人保證同一債務者，除契約另有訂定外，應連帶負保
      證責任，為民法第748條所明定，中華開發銀行放款合約
      第7條第1項之規定，亦同此旨趣，本件連帶債務即係由於
      上訴人戊○○與丁○○兩人保證同一債務而發生，是以上
      訴人戊○○如依民法第281條第1項規定為求償，自應曾以
      保證人地位代償系爭借款為前提，否則根本無是項求償權
      可言。查如原判決附表三所示編號一至六項之還款，係主
      債務人麗敦公司以借用人地位自為還款，至為明確。雖附
      表三編號一至四項之還款，係先從上訴人戊○○第一商業
      銀行帳戶轉帳入同銀行之麗敦公司帳戶，再由麗敦公司第
      一銀行帳戶，匯入該公司在中華開發銀行之帳戶，但畢竟
      係由麗敦公司匯還，其轉帳過程，適足以證明麗敦家族公
      司之資金，均存置於其代表人即上訴人戊○○私人名義之
      帳戶之事實，但不能謂係上訴人戊○○以保證人地位代償
      ，故上訴人戊○○之上訴，顯無理由。
  (六)、上訴人戊○○於91年7月18日在上開背信等案件檢察官偵
      訊時坦承：麗敦公司有80%股份都是我們自己家人的等語
      ，嗣於91年10月4日檢察官偵訊時又稱：除了丁○○外，
      其他股東都是我的家人或親戚等語（見上開偵查卷8頁正
      面、51頁正面），足徵麗敦公司為上訴人戊○○之家族公
      司，麗敦公司之資金即係以董事長即上訴人戊○○個人名
      義存款，此乃家族公司常見情形，為眾所週知之事實，從
      而原判決附表三編號七至編號十四所示系爭借款債務，雖
      然名義上為上訴人戊○○簽發其個人支票而為清償，實質
      上乃係以麗敦公司之資金而為清償，詎原審就此未詳予勾
      稽、仔細推敲，遽認上訴人未能舉證證明，並認原判決附
      表三編號七至編號十四為上訴人戊○○個人以連帶保證人
      地位代為清償云云，其認事用法尚有違誤。
  (七)、上訴人戊○○於91年8月6日於上開背信等案件檢察官偵訊
      時坦承：我們處理擔保物是在90年下半年以後等語，並於
      91年10月11日提出呈報狀，載明麗敦公司的機器設備係於
      90年7月間、11月間分別出售於大唐電器、興普科技、億
      通工業、偉國電子、邑昇實業、崇南科技等6家公司，業
      經原審法院調閱上開偵查卷21頁背面、54至74頁、78至11
      1頁屬實，加以證人乙○○於94年8月8日在本院證稱：「
      不知道」麗敦公司何時將抵押的機器設備出售等語【見本
      院(一)卷117頁之準備程序筆錄】，足見上訴人戊○○於91
      年1月24日向中華開發銀行申請代為出售麗敦公司設定動
      產抵押擔保之機器設備，純係「先斬後奏」，違反放款合
      約第8條第5項第6款之約定，從而，上訴人戊○○91年1月
      24日申請書及中華開發銀行91年6月10日 (91)華南字第07
      0號覆臺灣臺南地方法院檢察署（見原審卷143頁、上開偵
      查卷190頁），均無證據能力，不足資為本件有利於上訴
      人戊○○之證據，乃原審未予詳究，遽採為有利於上訴人
      戊○○之證據，亦有違誤。
  (八)、按債權人拋棄為其債權擔保之物權者，保證人就債權人所
      拋棄權利之限度內，免其責任，民法第751條定有明文。
      本件訴外人麗敦公司前向中華開發銀行貸款，曾提供價值
      高達六千餘萬元之機器設備設定動產抵押予中華開發銀行
      為擔保，上訴人丁○○並未收到該銀行90年10月31日之催
      款函，然中華開發銀行竟於事後以93年3月15日 (93)華高
      字第00025號函表示同意上訴人戊○○以8,000,000元賤價
      變賣清償（見原審卷119頁），嗣經上訴人丁○○委託世
      通公司於91年8月1日鑑定上開機器設備，尚有29,065,467
      元之價值（見原審卷162至68頁），並經本院囑託宏大公
      司94年11月14日函覆殘值為48,363,222元在卷【見本院(二)
      卷9頁】，詎中華開發銀行竟「不知道」系爭機器設備係
      在何處，且「沒有去追索過」，業經證人乙○○結證在卷
      【見本院(一)卷118頁之94年8月8日準備程序筆錄】，故債
      權人中華開發銀行顯已拋棄其對擔保物之權利，其價值高
      達4,836萬餘元，從而在該公司所拋棄權利之範圍內，保
      證人自免其責任；縱上訴人戊○○自承已向中華開發銀行
      清償，亦屬非債清償，自不能向上訴人丁○○求償。
  (九)、按行使權利，履行義務，應依誠實及信用方法，民法第14
      8條第2項定有明文。「所謂誠實信用之原則，係在具體的
      權利義務之關係，依正義公平之方法，確定並實現權利之
      內容，避免當事人間犧牲他方利益以圖利自己，自應以權
      利人及義務人雙方利益為衡量依據，並應考察權利義務之
      社會上作用，於具體事實妥善運用之方法」（參照最高法
      院86年度台再字第64號判決意旨）。經查被保證人提供擔
      保之擔保物若經變賣時，其變賣金額之高低關係連帶保證
      人應分擔額多寡至鉅，被保證人於處分擔保物前自應通知
      連帶保證人以保障其權利，本件上訴人戊○○為被保證人
      麗敦公司之法定代理人兼連帶保證人，其於變賣前開擔保
      物時並未事先通知同為連帶保證人之上訴人丁○○，且未
      通知其他股東陳美文、蔡麗杏等人，業據陳美文、蔡麗杏
      於91年6月18日在臺灣臺南地方法院檢察署91年發查字第3
      93號偵查時證述在卷 (原審法院檢察署91年發查字第393
      號卷第68頁至第70頁)，並經證人乙○○於94年8月8日在
      本院證稱：「91年1月24日是以（麗敦）公司的名義申請
      ，上面沒有丁○○的具名與簽章」等語【見本院(一)卷117
      頁之準備程序筆錄】，從而其賤賣而造成上訴人丁○○應
      分擔額之增加，此乃故意或過失不法侵害上訴人丁○○之
      權利，自有違誠信原則，其因此造成償還貸款後餘額之增
      加（即保證人應負之分擔額增加），自應對上訴人丁○○
      負損害賠償之責，上訴人丁○○就此部分主張抵銷，足見
      上訴人戊○○主張向上訴人丁○○求償云云，殊無理由。
  (十)、另按「民法第217條第1項規定，損害之發生或擴大，被害
      人與有過失者，法院得減輕賠償金額或免除之。此項規定
      之適用，原不以侵權行為之法定損害賠償請求權為限，即
      契約所定之損害賠償，除有反對之特約外，於計算賠償金
      額時亦難謂無其適用」，最高法院著有54年台上字第2433
      號判例可循。本件退而言之，縱認中華開發銀行未拋棄為
      其債權擔保之物權 (其實不然)，債務人亦得主張過失相
      抵，蓋依中華開發銀行與麗敦公司所訂放款合約第8條第5
      項擔保物之管理之第6款約定：非經甲方書面同意，乙方
      及擔保物提供人不得將擔保物全部或一部處分……。本件
      上訴人戊○○自行處分擔保物時並未事先取得中華開發銀
      行之書面同意，中華開發銀行係於事後同意上訴人戊○○
      以8,000,000元之低價賤賣麗敦公司所提供價值六千餘萬
      元之機器設備設定動產抵押之所得（且於上訴人戊○○賤
      賣時尚有殘值48,363,222元），用以清償麗敦公司向其借
      貸之款項，前已言之，故中華開發銀行事後同意之行為導
      致其貸與麗敦公司之貸款依擔保物變賣所得清償後仍有不
      足，是其貸款餘額之增加即損害之擴大，中華開發銀行顯
      亦與有過失，縱上訴人戊○○已向中華開發銀行清償，其
      於求償權範圍內代位中華開發銀行行使債權人之權利，自
      亦應承擔債權人中華開發銀行與有過失之責任，即不得對
      上訴人丁○○主張求償。
  (十一)、上訴人戊○○賤賣機器時並無依法開會決議，且無通知丁
      ○○及其他股東：
    1.按讓與全部或主要部分之營業或財產，屬於公司重大行為
      ，應經股東會特別決議，始得為之，公司法第185條第1項
      定有明文。
    2.本件上訴人戊○○擅自出賣麗敦公司全部機器及設備之財
      產，並未開會決議且未通知股東丁○○等人，此觀本院調
      取之上開91年度發查字第393號偵查卷，檢察官於91年6月
      18日詢問證人陳美文、蔡麗杏，二人均稱：是麗敦公司的
      股東、出售機器設備時「沒有」被告知，不曉得（不知道
      ）賣多少錢、不曉得（不知道）有否經過股東同意等語即
      明（見上開91年度發查字第393號偵查卷68頁正面至69頁
      背面)；同日證人歐瑞成亦稱：「沒有開股東會」（見上
      開91年度發查字第393號偵查卷70頁反面11行），益徵上
      訴人戊○○未依法定程序召開股東會，擅自將系爭機器設
      備以賤價出售。
  (十二)、上訴人戊○○出售系爭機器設備係事後徵得中華開發銀行
      同意：
    1.依麗敦公司與中華開發銀行所訂放款合約第8條第5項擔保
      物之管理第6款約定，非經甲方（即中華開發銀行）同意
      ，乙方（即麗敦公司）及擔保物提供人不得將擔保物全部
      或一部處分…。此觀原審卷9至16頁放款合約書內容自明
      。
    2.查上訴人戊○○於91年8月6日在上開背信等案件偵查時坦
      承：我們處理擔保物是在90年下半年以後等語，並於91年
      10月11日提出呈報狀，載明麗敦公司的機器設備係於90年
      7月、11月間分別出售於大唐電器、興普科技、億通工業
      、偉國電子、邑昇實業、崇南科技等6家公司，惟中華開
      發銀行當時並不知道，業經證人乙○○於94年8月8日在本
      院結證在卷；抑且上訴人戊○○係於出賣系爭機器設備半
      年後之91年1月24日始擅自以麗敦公司名義向中華開發銀
      行「申請」代為出售麗敦公司設定動產抵押之機器設備，
      該申請書上並無上訴人丁○○之具名或簽章，已如上述，
      足見上訴人戊○○出售系爭機器設備前並未徵得中華開發
      銀行之同意，純係「先斬後奏」之擅自處分行為。
  (十三)、查麗敦公司與中華開發銀行所訂放款合約第8條第2項特定
      擔保物約定，除本條另有約定或另有協議外，乙方及擔保
      物提供人並同意依本條規定提供左列之特定擔保物，以供
      本放款之擔保：由乙方提供本案項下購置之機器設備及防
      治污染設備，按鑑價金額進口打8折、國產打7折計押，設
      定第一順位抵押權予甲方，以十足擔保為原則，另提供本
      案授信餘額一成之甲方定存單設質予甲方為副擔保。由此
      足見，本件系爭機器設備及防污染設備均經中華開發銀行
      鑑價，且中華開發銀行授信額度六千萬元係按鑑價金額打
      折後計押，業經本院向中華開發銀行函查系爭自動化機器
      設備及防污設備之鑑價金額分別為61,025,357元及5,749,
      272元 (合計為66,774,629元)，並提供鑑定報告在卷在可
      稽，足徵上訴人以戊○○8,000,000元出售系爭機器設備
      及防污設備，確係賤賣，事證極為明確。
  (十四)、按「債權之讓與，非經讓與人或受讓人通知債務人，對於
      債務人不生效力」，民法第297條定有明文。本件中華開
      發銀行縱已將所謂戊○○基於連帶保證人身分代償之金額
      (含利息)22,068,382元讓與戊○○（上訴人丁○○否認戊
      ○○代償之事實），惟讓與人中華開發銀行或受讓人戊○
      ○均未通知上訴人丁○○，依上揭民法規定，其讓與、受
      讓對於上訴人丁○○不生效力，詎上訴人戊○○竟向丁○
      ○請求分擔，自無理由。
  (十五)、中華開發銀行94年6月13日 (94)華高字第00023號覆本院
      函說明二所稱：「…前述出售機器之價格經本行於民國91
      年1月31日同意後將該款項沖還本行之貸款本金」等語，
      並未答覆上訴人丁○○94年5月16日民事準備(一)狀第二項
      之(一)、(二)、(三)所詢問題，亦即依麗敦公司與中華開發銀行
      所訂放款合約第8條第5項擔保物之管理第6款約定，非經
      中華開發銀行同意，麗敦公司及擔保物提供人不得將擔保
      全部或一部處分，詳言之，麗敦公司法定代理人戊○○依
      上述約定，應於90年7月之前徵得中華開發銀行同意，始
      得處分系爭擔保物之一部或全部，上訴人丁○○聲請本院
      向中華開發銀行函查事項為該行事先同意麗敦公司處分系
      爭擔保物之時間及證明文件，並非中華開發銀行「同意沖
      還貸款金額」之時間，詎中華開發銀行答非所問，且於94
      年9月16日（94）華高字第00040號第二次回覆本院函仍未
      提出事先同意擔保物處分之書面文件，益足證明麗敦公司
      或上訴人戊○○未經該行同意擅自處分系爭擔保物為「先
      斬後奏」，中華開發銀行對於擔保物之管理與有重大過失
      ，且該行容認上訴人戊○○違約處分系爭擔保物後「同意
      沖還貸款金額」，而對另外保證人即上訴人丁○○造成不
      利之損害，事證極為明確。
  (十六)、中華開發銀行94年6月13日第一次覆函說明三指出系爭擔
      保物之鑑價金額為66,774,629元，授信額度六千萬元，核
      與麗敦公司與該行所訂放款合約第8條第2項特定擔保物按
      鑑價金額進口打8折、國產打7折計押之約定不符，蓋鑑價
      金額之8折為53,419,703元 (66,774,629元×0.8)，7折為
      46,742,240元 (66,774,629元×0.7)，而中華開發銀行竟
      授信六千萬元，遠高於上述之8折或7折金額，足見該行授
      信額度違反放款合約，已有未洽。況系爭擔保物時經2年
      ，竟被戊○○以8,000,000元之賤價賣出，而中華開發銀
      行未確保其本身債權及共同保證人即上訴人丁○○之權利
      ，不予追問，反而「同意沖還貸款金額」，從而該行為上
      訴人戊○○對共同保證人丁○○所受之不利益，自應負責
      。
  (十七)、中華開發銀行對系爭擔保物之鑑價係委託宏大公司為之，
      有該行上開覆函說明三及所附鑑定報告可稽，宏大公司既
      具鑑定系爭擔保物價額之專業經驗與知識，且經該公司「
      不動產鑑定評議委員會」評審通過（請見鑑定報告七、鑑
      定人員工作信條），則該公司對系爭擔保物之折舊自亦具
      鑑估之資格與能力，業經本院於94年8月29日傳訊該公司
      就系爭擔保物之承辦鑑定人員甲○○與評議委員會主席己
      ○○【見本院卷(一)140頁】，並囑託該公司鑑估系爭擔保
      物折舊後殘值為48,363,222元，足見戊○○以8,000,000
      元賤售顯屬偏低，事證明確。
  (十八)、中華開發銀行94年9月16日第二次覆函說明三所附89年8月
      30日授信戶擔保品追蹤報告四、建議及結論中載明：「…
      擔保品折舊後押值，機器部分為39,450,881存單金額(二
      張)為3,767,000，合計為43,217,881，足以擔保目前授信
      餘額」等語；90年1月5日授信戶擔保品追蹤報告四、建議
      及結論中載明：「…擔保品折舊後押值…合計為41,712,9
      19，足以擔保目前授信餘額」等語；91年1月31 日授信戶
      擔保品追蹤報告四、建議及結論中載明: 「…目前機器設
      備仍設定動產抵押權予本行，擔保品折舊後押為32,548,1
      68」等語，詎上訴人戊○○竟已於90年7月及同年11月間
      ，擅自將系爭機器設備以8,000,000元之賤價予以處分，
      顯應自行負擔其後果，而中華開發銀行既已核准戊○○之
      賤價處分系爭機器設備，即屬自行拋棄其擔保之動產抵押
      物權，事證明確。
  (十九)、上訴人戊○○95年3月18日提出之民事呈報狀，檢附麗敦
      科技公司87年度至90年度之會計師查核報告書原本四本及
      91年度所得稅申報書影本一份，均屬私文書，上訴人丁○
      ○否認其真正；況各該查核報告書及所得稅申報書與系爭
      機器之殘餘價值及是否經上訴人戊○○賤賣，並無任何關
      連性，且非本案之爭點所在，故於本案自無任何意義，合
      先陳明。
  (二十)、末查，中華開發銀行95年4月6日 (95)華商字第00013號函
      ，就本院所詢問題，於說明二記載：「本行授信戶麗敦科
      技股份有限公司擔保品追蹤報告記載內容無誤，其中91/2
      /1報告中實際擔保金額包含質押存單新台幣4,195,489元
      整」，並檢送麗敦科技公司89/8/30、90/1/16、91/2/1之
      授信戶擔保品追蹤報告附件三份，核與證人丙○○於95年
      3月20日在本院證述情節相符【見本院(二)卷72、73頁】，
      從而91年2月1日追蹤報告第三項d款實際擔保金額32,548,
      168元，縱使扣除質押存單4,195,489元，系爭機器設備殘
      值仍高達28,352,679元，雖較宏大公司94年11月14日94宏
      大估字第3515號函覆本院之鑑定殘值48,363,222元稍低，
      但仍較上訴人戊○○賤賣之8,000,000元高出3.5倍左右，
      足見上訴人戊○○賤賣系爭機器設備之事實，至為明確，
      洵應由其自行承當賤賣之後果，事理極明。
三、不爭執點：
  (一)、訴外人麗敦公司於88年9月7日邀同兩造擔任連帶保證人，
      向訴外人中華開發銀行申請機器設備貸款額度為60,000,0
      00元，實際借款數額為45,770,000元，並以訴外人麗敦公
      司所有之機器設備設定動產抵押為擔保。
  (二)、上訴人戊○○徵得訴外人中華開發銀行同意，出售訴外人
      麗敦公司設定動產抵押為擔保之機器設備，並以售得價款
      8,000,000元清償部分系爭借款債務。
  (三)、上訴人戊○○簽發支票交付中華開發銀行，清償訴外人麗
      敦公司積欠如附表三編號七至十四所示之借款金額。
  (四)、兩造就系爭借款債務之應分擔額，並無以契約訂定各自應
      分擔額之成數。
  (五)、上述兩造不爭執之事實，有上訴人戊○○提出之放款合約
      一件為證，並經原審法院依職權向中華開發銀行高雄分行
      調取麗敦公司與中華開發銀行於88年9月7日簽訂華放字第
      8121號放款合約、89年8月4日簽訂華放字第8121號增補合
      約各一件、上訴人丁○○提出中華開發銀行91年6月10日
      （91）華南字第070號函各一件，核閱屬實（見原審卷第9
      至16、39至59、221頁），堪信為真實。
四、本院判斷：本件上訴人戊○○主張兩造均為系爭借款債務之
    連帶保證人，因主債務人麗敦公司自90年4月間起無力清償
    貸款，遂由上訴人戊○○以連帶保證人地位代為清償如附表
    二所示共計34,434,314元之金額，依民法第280條前段、281
    條第1項、第2項連帶債務規定上訴人丁○○自應平均分擔上
    開代償金額一節，則為上訴人丁○○所否認，並以前揭情詞
    置辯（上訴人丁○○主張上訴人戊○○本件連帶債務即係由
    於上訴人戊○○與丁○○兩人保證同一債務而發生，是以上
    訴人戊○○如依民法第281條第1項規定為求償，自應曾以保
    證人地位代償系爭借款為前提，否則根本無是項求償權可言
    ），則本件兩造所爭執者，乃為上訴人戊○○係有無以連帶
    保證人地位（抑以民法第280條前段、281條第1項、第2項連
    帶債務規定），代為清償系爭借款債務？如有，代償金額多
    少？上訴人戊○○得否向上訴人丁○○請求平均分擔代償金
    額？
  (一)、按數人保證同一債務者，除契約另有訂定外，應連帶負保
      證責任，為民法第748條所明定。兩造依放款合約所載，
      兩造均為訴外人麗敦公司之「連帶保證人」，且該合約第
      7條第1項所定：「保證人對於乙方（麗敦公司）在本合約
      項下應償付之本放款全部本金、利息…及其他一切有關債
      務…均同意就該等債務之全部各負全部給付之連帶償還責
      任」等語（見原審卷9至16頁），亦同此旨趣，即應適用
      該連帶保證之規定，本件連帶債務即係由於上訴人戊○○
      與丁○○兩人保證同一債務而發生，是以上訴人戊○○如
      依民法第281條第1項規定為求償，自應曾以保證人地位代
      償系爭借款為前提，否則根本無是項求償權可言。上訴人
      戊○○主張直接依民法第280條前段、281條第1項、第2項
      連帶債務規定為求償，要無可採。故本件審究者，乃上訴
      人戊○○係有無以連帶保證人地位，代為清償系爭借款債
      務？
  (二)、另按稱保證者，謂當事人約定，一方於他方之債務人不履
      行債務時，由其代負履行責任之契約，民法第739條定有
      明文。又按保證人之責任，須主債務人不履行債務時，始
      代為履行（參照最高法院19年上字第159號判例、20年上
      字第1197號判例意旨）。又按數人保證同一債務者，除契
      約另有訂定外，應連帶負保證責任，民法第748條亦有明
      定。故本件主債務人即訴外人麗敦公司如無不履行債務之
      情形，本件兩造即無負連帶負保證責任之義務，更不發生
      民法第280條前段、281條第1項、第2項連帶債務規定之連
      帶債務人間為求償之問題。
  (三)、經查：上訴人戊○○前於91年1月24日即向訴外人中華開
      發銀行台南分行申請代為出售訴外人麗敦公司提供設定動
      產抵押擔保之機器設備，並表明：「…本公司願將售得機
      器之價款約800萬元如數償還貴行，不足部分亦將於二個
      月內由保證人共同償還」等語，有申請書一件在卷可稽（
      見原審卷143頁）。又上訴人丁○○前以上訴人戊○○涉
      犯背信等罪嫌，向臺灣臺南地方法院檢察署提出告訴，訴
      外人中華開發銀行台南分行於91年6月10日以（91）華南
      字第070號函覆臺灣臺南地方法院檢察署稱：「二、查麗
      敦公司於91年1月24日向本行申請由該公司出售向本行辦
      理貸款所提供設定抵押之機器設備，並以售得機器設備之
      價款800萬元償還結欠本行之借款。前述出售機器之價款
      經本行於91年1月31日同意後將該款項沖還本行之貸款本
      金，經償還後結欠本行貸款本金餘額為21,329,560元。三
      、麗敦公司於91年3月14日向本行申請由連帶保證人之一
      戊○○於91年4月5日至92年10月5日分期償還上述結欠本
      行之貸款餘額，並於91年4月4日由連帶保證人之一戊○○
      開立分期還款票據予本行備償結欠本行貸款之債務，截至
      91年6月7日止，上述票據經陸續到期兌償…」等語（見上
      開91年度偵字第6826號偵查卷190頁），另訴外人中華開
      發銀行高雄分行亦於93年3月15日以（93）華高字第00025
      號函覆原審法院稱：「…本行在90年10月間知悉麗敦公司
      已停止營業，本行遂依放款合約第11條之規定於90年10月
      31日發函通知借款人及連帶保證人於本合約項下所負全部
      債務應儘速向本行一次清償。後麗敦公司以處分機器設備
      款及質押定存單償還部分貸款本金後，剩餘未受償債務由
      連帶保證人之一戊○○向本行清償（由歐君給付票據乙批
      ，其後皆如數兌現清償）」等語（見原審卷119頁）。上
      訴人戊○○因而主張訴外人麗敦公司自90年4月間起，因
      無力繳交貸款，其乃於91年1月間先行處分訴外人麗敦公
      司既有機器設備，再以訴外人麗敦公司質押定存單償還部
      分系爭借款債務（即如附表三編號五、六所示）後，針對
      系爭借款債務未清償之餘額，訴外人麗敦公司顯然已無任
      何資產，而無法履行清償系爭借款債務，上訴人戊○○乃
      以連帶保證人地位簽發支票交付訴外人中華開發銀行，作
      為清償如附表三編號七至十四所示之債務。上訴人丁○○
      則以上訴人戊○○於91年7月18日在上開背信等乙案檢察
      官訊問時坦承：「麗敦公司有80%股份都是我們自己家人
      的」等語，嗣於91年10月4日檢察官偵訊時又稱：「除了
      丁○○外，其他股東都是我的家人或親戚」等語（見上開
      偵查卷8頁正面、51頁正面），足徵麗敦公司為上訴人戊
      ○○的家族公司，麗敦公司之資金即係以董事長戊○○個
      人名義存款，此乃家族公司常見情形，為眾所週知之事實
      ，從而原判決附表三編號七至編號十四所示系爭借款債務
      ，雖然名義上為上訴人戊○○簽發其個人支票而為清償，
      實質上乃係以麗敦公司之資金而為清償云云，資為抗辯。
  (四)、惟查，上訴人戊○○固主張其代償如附表二所示各筆款項
      ，計為34,434,314元，而上訴聲明上訴人丁○○應再給付
      上訴人戊○○6,182,966元及其利息云云。然查訴外人麗
      敦公司係於91年2月5日召開之董事會議，其中討論事項（
      三）：銀行貸款3,300多萬元，如何償還？決議：3分之2
      董事同意由保證人協調還款一節，有會議紀錄一件在卷可
      稽（見原審卷181至182頁），足見上訴人戊○○迄至91年
      2月5日止，仍未以連帶保證人地位代為清償訴外人麗敦公
      司積欠之系爭借款債務，要無疑義。則訴外人麗敦公司於
      91年2月5日前所為之清償，應與上訴人戊○○無關。雖附
      表三編號一至四項之還款，係先從上訴人戊○○第一商業
      銀行帳戶轉帳入同銀行之訴外人麗敦公司帳戶，再由麗敦
      公司第一銀行帳戶，匯入該公司在中華開發銀行之帳戶，
      但畢竟係由麗敦公司匯還，上訴人戊○○主張係伊以保證
      人身分還款，顯屬無據。從而，上訴人戊○○如附表三編
      號一至四項之還款給付中華開發銀行，自不能向上訴人丁
      ○○本於連帶保證人身分求償。
  (五)、另上訴人戊○○前於91年1月24日即向訴外人中華開發銀
      行申請代為出售麗敦公司提供設定動產抵押擔保之機器設
      備，並表明願將售得機器之價款約8,000,000元償還後，
      不足部分則於2個月內由保證人共同償還，有上開申請書
      可參，此經徵得訴外人中華開發銀行同意後，上訴人戊○
      ○即以售得機器設備之價款8,000,000元（即如附表三編
      號五）償還部分欠款，嗣上訴人戊○○再以訴外人麗敦公
      司質押之定存單存款4, 195,000元及其利息合計4,231,44
      0元（即如附表三編號六）償還部分貸款本金後，尚積欠
      貸款餘額21,329,560元，有訴外人中華開發銀行台南分行
      於92年12月5日以（92）華高字第00051號函覆原審法院之
      訴外人麗敦公司還本明細表及其於91年6月10日以（91）
      華南字第070號函覆臺灣臺南地方法院檢察署稱：「二、
      查麗敦公司於91年1月24日向本行申請由該公司出售向本
      行辦理貸款所提供設定抵押之機器設備，並以售得機器設
      備之價款800萬元償還結欠本行之借款。前述出售機器之
      價款經本行於91年1月31日同意後將該款項沖還本行之貸
      款本金，經償還後結欠本行貸款本金餘額為21,329,560元
      。」為證，上訴人戊○○乃於91年4月5日至92年10月5日
      分期償還結欠之貸款餘額21,329,560元，上訴人戊○○並
      於91年4月4日開立分期還款支票交付予訴外人中華開發銀
      行，嗣上開支票均如期兌現等情，亦有上開訴外人中華開
      發銀行91年6月10日以（91）華南字第070號、93年3月15
      日以（93）華高字第00025號函可按。準此，上訴人戊○
      ○簽發支票清償如附表三編號七至十四所示之借款餘額，
      是否即係基於連帶保證人之地位代為清償？
    1.按依前揭說明連帶保證為保證之一種，並非連帶債務，其
      特點在於其債務不失其附從性，連帶保證人之地位代為清
      償，此亦與一般連帶保證人同係就主債務無法履行所餘之
      債務，始負清償責任之交易型態（參照最高法院88年度台
      上字第1169號判決意旨）。
    2.而本件供擔保向中華開發銀行貸款之機器設備，依中華開
      發銀行於94年6月13日（94）華高字第00023號函說明三：
      「麗敦公司辦理貸款所提供設定抵押之機器設備於88年9
      月17日經宏大公司出具鑑定報告，鑑估金額為66,774,629
      元，而該案本行即中華開發銀行授信額度為6千萬元整，
      實際撥貸金額為4,577萬元整。」有該函附於本院(一)卷79
      頁可按。另中華開發工業銀行94年9月16日第二次覆函說
      明三所附89年8月30日授信戶擔保品追蹤報告四、建議及
      結論中載明：「…擔保品折舊後押值，機器部分為39,450
      ,881存單金額 (二張)為3,767,000，合計為43,217,881，
      足以擔保目前授信餘額」等語；90年1月5日授信戶擔保品
      追蹤報告四、建議及結論中載明：「…擔保品折舊後押值
      …合計為41,712,919，足以擔保目前授信餘額」等語；91
      年1月31日授信戶擔保品追蹤報告四、建議及結論中載明:
      「該公司（按指麗敦公司）今年1月向本行申請代為處分
      本案機器設備之簽呈總行林執副核准，所得價款800萬元
      ，已全數償還貸款，授信餘額現為25,561,000元，為確保
      本行債權，將於本案全部清償後，始同意塗銷機器設備之
      動產抵押權，故目前機器設備仍設定動產抵押權予本行，
      擔保品折舊後現值為32,548,168元」等語，則於89年8月3
      0日尚自為評估折舊後之價值為39,450,881元、90年1月16
      日評估為37,135,919元，91年2月1日同意麗敦公司以800
      萬元變賣還款後，仍評估為32,548,168元，有中華開發銀
      行以94年9月16日（94）華高字第0040號函覆銀行之授信
      戶擔保品追蹤報告三份附於本院(一)卷170至185頁可証。而
      本院囑託宏大公司鑑定90年7月或90年11月為折舊時點之
      殘餘價值，依其覆函說明二、亦載「依財政部公布之固定
      資產耐用年數表，計算麗敦公司各機器設備自新購到90年
      7月或90年11月時之物理性折舊後之殘值總共為48,363,22
      2元」，亦有94年11月14日宏大公司之94宏大估字第3515
      號函附於本院(二)卷9頁足憑。另上訴人丁○○委託世通公
      司於91年8月1日鑑定上開機器設備，尚有29,065,467元之
      價值，有該鑑定報告書附於原審卷162至168頁可稽。則本
      件供擔保向中華開發銀行貸款之機器設備，於88年9月17
      日經宏大公司出具鑑定報告，鑑估金額尚高達66,774,629
      元，而上訴人戊○○卻於91年1月24日即向訴外人中華開
      發銀行申請代為出售訴外人麗敦公司提供設定動產抵押擔
      保之機器設備，表明：「…本公司願將售得機器之價款約
      800萬元如數償還貴行，不足部分亦將於二個月內由保證
      人共同償還」等語，有申請書一件在原審卷可稽（原審卷
      第143頁），前後不過二年餘之時間，縱機器有折舊率高
      情形，衡情要無從66,774,629元跌至僅剩8,000,000元之
      理，況中華開發銀行於91年2月1日同意麗敦公司以8,000,
      000元變賣還款後，仍評估為32,548,168元，本院綜合上
      開宏大公司、世通公司之鑑價及中華開發銀行自行估價，
      系爭機器設備認以上訴人戊○○於91年1月31日開始將系
      爭機器設備出售時，中華開發銀行於92年2月1日自行估價
      之32,548,168元為妥適允當，堪認上訴人戊○○有賤賣訴
      外人麗敦公司提供設定動產抵押擔保之機器設備。至於上
      開臺灣臺南地方法院檢察署受理上訴人丁○○之告訴案後
      ，檢察官所傳訊向麗敦公司買機器之公司負責人，就機器
      買賣過程，與麗敦公司或戊○○有何關聯等偵訊，前揭證
      人提出於檢察署之買賣契約，其中麗敦科技公司機器乙批
      以3,500,000元賣給崇南公司，而崇南公司同批機器（電
      纜測試器除外），以4,500,000元賣給潤乙公司，潤乙公
      司亦以4,500,000元將同批機賣給耀郡科技公司，按崇南
      科技公司以中古機器買賣為業，其以3,500,000元買賣之
      機器，以4,500,000元賣出，另向麗敦公司以1,880,000元
      買入鑽孔機之偉國公司，依該公司負責人吳世榮在偵查中
      供稱，大約以2,500,000元左右賣給「國瑞公司」，均稱
      無「暴利」之情形，上訴人戊○○據此主張足證麗敦公司
      出售之價格與市價相差不大，且90年間國內外電路板印刷
      業市場蕭條，多數廠進行合併、外移或結束營業，至今情
      況並未見改善，就以電路板之龍頭老大「華通公司」，其
      股價從90年每股180元滑落至目前（今年7月初）之每股13
      元左右，此有卷附「華通公司」股價線圖可參，90年開始
      電路板印刷業既然不景氣，則電路板印刷之中古機器必乏
      人問津，價格之低廉亦為當然，依上開偵查卷附證據資料
      顯示，麗敦公司係分批出售與不同之廠商，且時間長達1
      年以上，因麗敦公司廠房係承租，每月數十萬元之租金支
      出，故無賤賣之可能，上訴人丁○○一味指稱「賤價」出
      售，實乏依據云云。惟查上開偵查卷內王秀鳳、唐正文、
      簡榮坤、吳世榮、蘇慶瑞、陳國璋等人之證言，均屬本件
      審判外之陳述，並非可採，且上開案件之承辦檢察官並未
      就系爭設備價格為鑑定，雖上訴人戊○○於該案經檢察官
      為不起訴確定，仍無從資為有利上訴人戊○○之依據。
    3.且上訴人戊○○出賣訴外人麗敦公司提供設定動產抵押擔
      保之機器設備前，上訴人丁○○主張並未受通知，再參以
      上開案件檢察官於91年6月18日詢問證人陳美文、蔡麗杏
      ，二人均稱：是麗敦公司的股東、出售機器設備時「沒有
      」被告知，不曉得 (不知道)賣多少錢、不曉得 (不知道)
      有否經過股東同意等語即明（見上開91年度發查字第393
      號68頁正面至69頁背面）；同日證人歐瑞成亦證稱：「沒
      有開股東會」（見上開91年度發查字第393號卷70頁背面
      11行），益徵上訴人戊○○未依法定程序召開股東會，擅
      自將系爭機器設備以賤價出售。雖證人乙○○94年8月8日
      於本院證述：「91年1月24日麗敦公司正式用書面向我們
      銀行提出申請因經濟不景氣要結束營業，所以要申請代為
      出售機器設備…他們在之前『應該』是有先用電話與我們
      聯繫，但是我們沒有憑據，所以我們才會以書面申請資料
      為準」云云【見本院(一)卷115頁】。惟查上證人乙○○係
      主辦人員，則豈有主辦人員對於依其內部評估價值仍高達
      32,548,168元之擔保物品，於本院到庭竟證以個人推測之
      詞證稱『應該』是有先用電話與我們聯繫，而非以確定之
      語氣證稱是有先用電話與我們聯繫，是此部分證言無從資
      為上訴人戊○○所主張出售機器設備係經中華開發銀行同
      意後再行出售之有利依據。另上訴人丁○○又主張：【主
      辦本件動產抵押貸款之中華開發銀行人員乙○○在偵查時
      檢察官問：「麗敦公司要把該批機器賣掉時，有無經過你
      們銀行同意？」，乙○○答稱：「有，麗敦公司有提出申
      請，有申請總行核准…」云云（同偵查卷191頁背面），
      證人乙○○既與上訢人戊○○非親非故，自無甘冒偽證刑
      責而為不實供述之理，是其證言應可採信】云云，惟查乙
      ○○在偵查檢察官訊問時，僅答稱：「麗敦公司要把該批
      機器賣掉時，麗敦公司有提出申請，有申請總行核准…」
      云云，但並未答稱麗敦公司有提出申請，有申請總行核准
      之時間係在出售系爭機器之前或之後，亦無從資為上訴人
      戊○○所主張出售機器設備係經中華開發銀行同意後再行
      出售之有利依據；況上訴人戊○○於91年8月6日在上開背
      信等案檢察官偵查時坦承：「我們處理擔保物是在90年下
      半年以後」等語，並於91年10月11日提出呈報狀，載明麗
      敦公司的機器設備係於90年7月、11月間分別出售於大唐
      電器、興普科技、億通工業、偉國電子、邑昇實業、崇南
      科技等6家公司（見上開偵查卷21頁背面、54頁以下、78
      頁以下），質言之，上訴人戊○○係於出賣系爭機器設備
      半年後之91年1月24日始以麗敦公司名義向中華開發銀行
      申請代為出售麗敦公司設定動產抵押之機器設備，上訴人
      丁○○主張上訴人戊○○出售系爭機器設備前並未徵得股
      東及中華開發銀行之同意，純係「先斬後奏」之擅自處分
      行為，自非無據。
    4.從而，於中華開發銀行同意訴外人麗敦公司於91年1月31
      日以售得機器設備之價款800萬元償還部分欠款，及以訴
      外人麗敦公司質押之定存單存款4,195,000元及其利息合
      計4,231,440元償還部分貸款本金前，即91年3月14日前訴
      外人即主債務人麗敦公司對於中華開發銀行應僅有本金21
      ,329,560元及利息708,822之借款債務，合計22,068,382
      元（見原審卷229頁之93年7月2日債權讓與證明書），而
      如上述，訴外人麗敦公司所有之系爭機器設備，經中華開
      發銀行於91年2月1日仍評估為32,548,168元，而非8,000,
      000元，經查被保證人提供擔保之擔保物若經變賣時，其
      變賣金額之高低關係連帶保證人應分擔額多寡至鉅，被保
      證人於處分擔保物前自應通知連帶保證人以保障其權利，
      本件上訴人戊○○為被保證人麗敦公司之法定代理人兼連
      帶保證人，其於履行訴外人麗敦公司對於中華開發銀行之
      債務時，民法第148條第2項規定應依誠實信用之方法為之
      ，即其於變賣前開擔保物即系爭機器設備時應以較高之32
      ,548,168元出售，並事先通知同為連帶保證人之上訴人丁
      ○○，且通知其他股東陳美文、蔡麗杏等人，方為正辦，
      乃上訴人戊○○竟未依誠信方法履行麗敦公司之債務，而
      以8,000,000元之低價出售，且未事先通知同為連帶保證
      人之上訴人丁○○，亦未通知其他股東陳美文、蔡麗杏等
      人，致麗敦公司受不利益，質言之，上訴人丁○○如以較
      高之32,548,168元出售，則32,548,168元扣除8,000,000
      元後，訴外人麗敦公司所有之系爭機器設備仍有24,548,1
      68元之價值，足以清償上開所欠22,068,382元，自不生主
      債務人麗敦公司無力清償，連帶保證人應負清償責任之情
      形。上訴人戊○○既無以連帶保證人地位，代為清償系爭
      借款債務之情形，自不生連帶保證人間，內部求償之問題
      ，從而，上訴人丁○○進而請求上訴人丁○○應給付如附
      表編號三編號七至十四之代墊金額22,068,382元之分擔額
      11,034,191元及其法定利息，核屬行使權利未依誠信方法
      為之，自非正當，亦無從准許。原審法院疏未詳為研求，
      認上訴人戊○○係自91年4月5日起基於連帶保證人地位簽
      發支票，代為清償如附表三編號七至十四所示之借款餘額
      ，即22,068,382元，而判決上訴人丁○○應給付上訴人戊
      ○○11,034,191元，及其法定利息，自有未合。
  (六)、又上訴人丁○○主張中華開發銀行拋棄其物上請求權，保
      證人就債權人所拋棄權利之限度內，免其責任云云，惟查
      按拋棄係指權利人就既有權利向債務人為免除債務之意思
      表示，屬形成權之一種，於權利人向債務人為拋棄之意思
      表示後發生債權消滅之法律效果。查訴外人中華開發銀行
      陳稱：「…由於本行係一金融機構，對於麗敦公司所處產
      業原不如麗敦公司熟悉，如欲出售該公司設質予本行之機
      器設備，必然需花費較麗敦公司為高之時間與人力成本，
      故當麗敦公司提議由其代本行出售設質於本行之機器設備
      ，使本行財物損失降為最低時，本行即同意由其代本行出
      售，而出售所得之價金則作為清償本行之借款。據此，本
      行之行為無論明示或默示皆無向麗敦公司為拋棄債權擔保
      之物權之意思表示，故並無民法第751條債權擔保之物權
      拋棄行為之情形…」等語，有訴外人中華開發銀行上開93
      年3月15日以（93）華高字第00025號函附於原審卷119頁
      可稽，準此，本件訴外人中華開發銀行已否認其曾拋棄系
      爭借款債權之擔保物權。另上訴人丁○○主張上訴人戊○
      ○賤賣系爭機器而造成上訴人丁○○應分擔額之增加，此
      乃故意或過失不法侵害上訴人之權利，自有違誠信原則，
      其因此造成償還貸款後餘額之增加（即保證人應負之分擔
      額增加），自應對上訴人丁○○負損害賠償之責，上訴人
      丁○○就此部分主張抵銷等語，惟如上述，上訴人丁○○
      對於上訴人戊○○並無債務之存在，自無抵銷之問題，併
      此明。
  (七)、綜上所述，上訴人戊○○主張其因主債務人麗敦公司自90
      年4月間起無力清償貸款，遂由上訴人戊○○以連帶保證
      人地位代為清償如附表二所示共計34,434,314元之金額，
      請求判決上訴人丁○○自應平均分擔上開代償金額一節，
      均無可採。從而，上訴人戊○○本於連帶債務人間之內部
      求償請求權之法律關係，請求判決上訴人丁○○自應平均
      分擔上開代償金額即17,217,157元，及自起訴狀繕本送達
      （按起訴狀繕本於92年11月17日送達）翌日起至清償日止
      ，按週年利率百分之五計算之法定遲延利息，非有理由，
      不應准許。原審准上訴人戊○○如附表三所示編號七至十
      四之代償請求合計11,034,191元，而判命上訴人丁○○應
      給付上訴人戊○○11,034,191元，自92年11月18日起至清
      償日止，按年息百分之五計算之法定遲延利息，並依兩造
      之聲請酌定相當之擔保金額為准免假執行之宣告，於法自
      有違誤。上訴人丁○○就此敗訴部分，上訴意旨指摘原判
      決不當，求予廢棄，改判駁回上訴人戊○○在第一審之訴
      及假執行之聲請，為有理由。爰廢棄原審此部分之判決，
      並駁回上訴人戊○○在第一審之訴及假執行之聲請，即改
      判如主文第一、二項所示；另原審不准上訴人戊○○就附
      表三編號一至六之請求，而駁回6,182,966元及其法定遲
      延利息之請求，暨假執行之聲請，於法並無不合。上訴人
      戊○○就此敗訴部分上訴意旨指摘原判決此部分不當，求
      予廢棄，非有理由，應予駁回。
  (八)、本件判決結果已臻明確，兩造其餘主張或攻擊防禦方法並
      其他證據資料，對判決結果無影響，自毋庸再予論述之必
      要，併予明。
五、據上論結，本件上訴人丁○○之上訴為有理由，上訴人戊○
    ○之上訴為無理由，依民事訴訟法第450條、第449條第1項
    、第78條、判決如主文。
中    華    民    國    95    年    11    月    21    日
                  民事第一庭      審判長法  官  林金村
                                        法  官  林輝雄
                                        法  官  胡景彬
上為正本係照原本作成。
上訴人戊○○如對本判決上訴，須於判決送達後20日內向本院提
出上訴狀，未表明上訴理由者，應於上訴後20日內，向本院提出
理由書（須附繕本）。依法須繳納裁判費並應委任律師為訴訟代
理人，始得上訴。
中    華    民    國    95    年    11    月    21    日
                                        書記官  趙玲瓏
【附記】
民事訴訟法第466條之1：
(1)對於第二審判決上訴，上訴人應委任律師為訴訟代理人。但上
  訴人或其法定代理人具有律師資格者，不在此限。
(2)上訴人之配偶、三親等內之血親、二親等內之姻親，或上訴人
  為法人、中央或地方機關時，其所屬專任人員具有律師資格並
  經法院認為適當者，亦得為第三審訴訟代理人。
民事訴訟法第466之2：
上訴人無資力委任訴訟代理人者，得依訴訟救助之規定，聲請第
三審法院為之選任律師為其訴訟代理人。
                                                     Ｊ
附表一：（原告（即上訴人戊○○）請求被告（即上訴人丁○○）
          平均分擔金額明細表）
 ┌─┬───────┬──────────────┬──────┬────┐
 │編│債  權  本  金│利   息   計   算   期   間 │利        率│備    註│
 │號│              │                            │（週年利率）│        │
 ├─┼───────┼──────────────┼──────┼────┤
 │一│一百五十萬元  │自九十年四月四日起至清償日止│百分之六點五│        │
 ├─┼───────┼──────────────┼──────┼────┤
 │二│同上          │自九十年七月七日起至清償日止│百分之六點四│        │
 │  │              │                            │七          │        │
 ├─┼───────┼──────────────┼──────┼────┤
 │三│同上          │自九十年十月六日起至清償日止│百分之六點四│        │
 │  │              │                            │一三        │        │
 ├─┼───────┼──────────────┼──────┼────┤
 │四│一百五十二萬五│自九十一年一月八日起至清償日│百分之六點二│        │
 │  │千五百元      │止                          │六三        │        │
 ├─┼───────┼──────────────┼──────┼────┤
 │五│一百五十二萬三│自九十一年四月六日起至清償日│百分之六點一│        │
 │  │千七百八十元  │止                          │九八        │        │
 ├─┼───────┼──────────────┼──────┼────┤
 │六│一百五十二萬三│自九十一年七月六日起至清償日│百分之六點二│        │
 │  │千五元        │止                          │            │        │
 ├─┼───────┼──────────────┼──────┼────┤
 │七│同上          │自九十一年十月八日起至清償日│同上        │        │
 │  │              │止                          │            │        │
 ├─┼───────┼──────────────┼──────┼────┤
 │八│同上          │自九十二年一月七日起至清償日│百分之六點一│        │
 │  │              │止                          │            │        │
 ├─┼───────┼──────────────┼──────┼────┤
 │九│同上          │自九十二年四月八日起至清償日│百分之五點九│        │
 │  │              │止                          │            │        │
 ├─┼───────┼──────────────┼──────┼────┤
 │十│同上          │自九十二年七月八日起至清償日│同上        │        │
 │  │              │止                          │            │        │
 ├─┼───────┼──────────────┼──────┼────┤
 │十│同上          │自九十二年十月八日起至清償日│同上        │        │
 │一│              │止                          │            │        │
 ├─┼───────┼──────────────┼──────┼────┤
 │十│五十二萬六千八│自九十二年七月六日起至清償日│百分之五    │        │
 │二│百七十七元    │止                          │            │        │
 ├─┼───────┴──────────────┴──────┴────┤
 │合│一千七百二十一萬七千一百五十七元                                    │
 │計│                                                                    │
 └─┴──────────────────────────────────┘
附表二：（原告即上訴人戊○○主張代償金額明細表）
 ┌─┬───────┬────┬─────────┬───────────┐
 │編│代  償  日  期│項    目│代   償   金   額 │備                  註│
 │號│              │        │（ 新   台   幣 ）│                      │
 ├─┼───────┼────┼─────────┼───────────┤
 │一│九十年四月三日│本    金│三百萬元          │原告轉帳麗敦公司，麗敦│
 │  │              │        │                  │公司再轉帳中華開發銀行│
 ├─┼───────┼────┼─────────┼───────────┤
 │二│九十年七月六日│同上    │同上              │同上                  │
 ├─┼───────┼────┼─────────┼───────────┤
 │三│九十年十月五日│同上    │同上              │同上                  │
 ├─┼───────┼────┼─────────┼───────────┤
 │四│九十一年一月七│同上    │三百零五萬一千元  │原告簽發支票交付中華開│
 │  │日            │        │                  │發銀行                │
 ├─┼───────┼────┼─────────┼───────────┤
 │五│九十一年四月五│同上    │三百零四萬七千五百│同上                  │
 │  │日            │        │六十元            │                      │
 ├─┼───────┼────┼─────────┼───────────┤
 │六│九十一年七月五│同上    │三百零四萬七千元  │同上                  │
 │  │日            │        │                  │                      │
 ├─┼───────┼────┼─────────┼───────────┤
 │七│九十一年十月七│同上    │同上              │同上                  │
 │  │日            │        │                  │                      │
 ├─┼───────┼────┼─────────┼───────────┤
 │八│九十二年一月六│同上    │同上              │同上                  │
 │  │日            │        │                  │                      │
 ├─┼───────┼────┼─────────┼───────────┤
 │九│九十二年四月七│同上    │同上              │同上                  │
 │  │日            │        │                  │                      │
 ├─┼───────┼────┼─────────┼───────────┤
 │十│九十二年七月七│同上    │同上              │同上                  │
 │  │日            │        │                  │                      │
 ├─┼───────┼────┼─────────┼───────────┤
 │十│九十二年十月五│同上    │同上              │同上                  │
 │一│日            │        │                  │                      │
 ├─┼───────┼────┼─────────┼───────────┤
 │十│九十二年七月七│利息    │一百零五萬三千七百│中華開發銀行受償證明書│
 │二│日            │        │五十四元          │                      │
 ├─┼───────┴────┴─────────┴───────────┤
 │合│三千四百四十三萬四千三百十四元                                      │
 │計│                                                                    │
 └─┴──────────────────────────────────┘
附表三：（訴外人麗敦公司還款明細表）
 ┌─┬───────┬─────────┬──────┬─────────┐
 │編│還  款  日  期│還   款   金   額 │還   款   人│備              註│
 │號│              │（ 新  台  幣  ） │            │                  │
 ├─┼───────┼─────────┼──────┼─────────┤
 │一│九十年四月六日│三百零五萬六千元  │麗敦公司    │自有資金清償      │
 ├─┼───────┼─────────┼──────┼─────────┤
 │二│九十年七月六日│三百零五萬一千元  │同上        │同上              │
 ├─┼───────┼─────────┼──────┼─────────┤
 │三│九十年十月五日│同上              │同上        │同上              │
 ├─┼───────┼─────────┼──────┼─────────┤
 │四│九十一年一月七│同上              │同上        │同上              │
 │  │日            │                  │            │                  │
 ├─┼───────┼─────────┼──────┼─────────┤
 │五│九十一年一月三│八百萬元          │同上        │出售動產抵押機器設│
 │  │十一日        │                  │            │備還款            │
 ├─┼───────┼─────────┼──────┼─────────┤
 │六│九十一年四月四│四百二十三萬一千四│同上        │質押定存單（含利息│
 │  │日            │百四十元          │            │）解約還款        │
 ├─┼───────┼─────────┼──────┼─────────┤
 │七│九十一年四月八│三百零四萬七千五百│原告        │基於連帶保證人地位│
 │  │日            │六十元            │            │，簽發支票交付中華│
 │  │              │                  │            │開發銀行代為清償  │
 ├─┼───────┼─────────┼──────┼─────────┤
 │八│九十一年七月五│三百零四萬七千元  │同上        │同上              │
 │  │日            │                  │            │                  │
 ├─┼───────┼─────────┼──────┼─────────┤
 │九│九十一年十月七│同上              │同上        │同上              │
 │  │日            │                  │            │                  │
 ├─┼───────┼─────────┼──────┼─────────┤
 │十│九十二年一月六│同上              │同上        │同上              │
 │  │日            │                  │            │                  │
 ├─┼───────┼─────────┼──────┼─────────┤
 │十│九十二年四月七│同上              │同上        │同上              │
 │一│日            │                  │            │                  │
 ├─┼───────┼─────────┼──────┼─────────┤
 │十│九十二年七月七│同上              │同上        │同上              │
 │二│日            │                  │            │                  │
 ├─┼───────┼─────────┼──────┼─────────┤
 │十│九十二年十月六│同上              │同上        │同上              │
 │三│日            │                  │            │                  │
 ├─┼───────┼─────────┼──────┼─────────┤
 │十│略            │七十三萬八千八百二│同上        │編號七至十三還款之│
 │四│              │十二元            │            │利息總額          │
 └─┴───────┴─────────┴──────┴─────────┘


司法院資訊處製作；財團法人民間司法改革基金會備份。
